臺灣臺中地方法院民事判決　　　　　　　96年度重訴字第76號
原　　　告　丙○○
訴訟代理人　江來盛律師
被　　　告　乙○○
兼上一人之
訴訟代理人　甲○○
上列當事人間請求分割共有物事件，本院於民國96年7月2日言詞
辯論終結，判決如下：
    主      文
兩造共有坐落台中縣霧峰鄉○○段165-2地號土地（地目田、面
積5,299平方公尺），分割如附件台中縣大里地政事務所土地複
丈成果圖所示：地號165-2部分（面積2,649平方公尺）分歸被告
甲○○、乙○○取得，並按應有部分各二分之一比例保持共有；
地號165-6部分（面積2,650平方公尺），分歸原告取得。
訴訟費用由兩造依其應有部分比例負擔。
    事實及理由
壹、兩造爭執要旨：
  一、原告主張：坐落台中縣霧峰鄉○○段165-2地號土地（地
      目田、面積5,299平方公尺）為兩造所共有，其應有部分
      如附表所示。系爭土地並無因使用目的不能分割，且兩造
      無不得分割期限之約定，因共有人無法協議分割，爰起訴
      請求裁判分割。
  二、被告2人同意裁判分割，但不同意原告於起訴狀所主張之
      分割方法。
貳、得心證之理由：
  一、原告主張系爭土地為兩造所共有，及其分割方法無法經由
      兩造協議決定之事實，業據原告提出系爭土地之登記謄本
      為證，被告甲○○、廖枝萬對此未為爭執，故足信為真實
      。而查，系爭土地之地目為田，使用分區為特定農業區（
      按區域計畫法施行細則第13條第1款：「非都市土地得劃
      定為下列各種使用區：一特定農業區：優良農地或曾經投
      資建設重大農業改良設施，經會同農業主管機關認為必須
      加以特別保護而劃定者。」參照），使用地類別為農牧用
      地，故屬農業發展條例第3條第11款所定義之耕地（該條
      款內容：「耕地：指依區域計畫法劃定為特定農業區、一
      般農業區、山坡地保育區及森林區之農牧用地。」參照）
      。而農業發展條例第16條第1項前段規定每宗耕地分割後
      每人所有面積未達0.25公頃者，不得分割。被告甲○○、
      廖枝萬之應有部分各4分之1，如分割為單獨所有，每人所
      有面積僅1,324.75平方公尺，尚未達0.25公頃，固不得分
      割。但系爭土地於農業發展條例民國89年1月4日修正施行
      前即屬共有之耕地，此由原告提出之系爭土地舊登記謄本
      上記載原共有人劉金山（即被告2人之父）於81年10月3日
      以書狀補給為原因而為簿冊登記，應有部分2分之1；原共
      有人連鳳英（即原告之配偶）於84年1月19日以買賣為原
      因登記為共有人，應有部分2之1，嗣後被告2人於91年2月
      6日以分割繼承為原因登記為共有人，應有部分各4分之1
      ；原告於92年9月4日以分割繼承為原因登記為共有人，應
      有部分2分之1等情可為證明。系爭土地既然於農業發展條
      例89年1月4日修正施行前即屬共有之耕地，則依該條例第
      16條第1項但書第4款規定，即得分割為單獨所有，不受耕
      地禁止細分之限制。又內政部93年3月30日台內地字第093
      0069318號函檢附之「耕地分割執行要點」，其第11點第1
      項規定：「依本條例第16條第1項第3款及第4款規定申請
      分割之耕地，應分割為單獨所有。但耕地之部分共有人協
      議就其應有部分，仍維持共有者，不在此限。」據此可知
      ，依農業發展條例第16條第1項但書第4款規定為耕地分割
      時，原則上應分割為單獨所有，但如有部分共有人協議就
      其應有部分仍維持共有時，即得繼續保持共有，而非絕對
      須分割為單獨所有。本件被告2人已陳明願就其應有部分
      繼續維持共有（本院96年3月26日言詞辯論筆錄參照），
      且其繼續維持共有後之土地面積有2,649.5平方公尺之多
      ，由此觀之，本件耕地分割，亦難謂有耕地細分之情形。
  二、按共有物之分割，依共有人協議之方法行之；分割之方法
      ，不能協議決定者，法院得因任何共有人之聲請，以原物
      分配於各共有人，民法第824條第1項、第2項第1款定有明
      文。茲查，原告於提起本件訴訟前，無法就分割方法與被
      告2人協議決定，系爭土地又無因法律限制而不得分割之
      情形，則原告請求將系爭土地以原物分配於各共有人，於
      法即無不合，應予准許。
  三、本院於96年4月26日至土地現場勘驗，原告同意以被告2人
      所提分割方案為分割，經囑託台中縣大里地政事務所測量
      員依該分割方法實施鑑測，其結果如該所96年6月5日里地
      測字第0960007621號函檢送之土地複丈成果圖（經引用為
      本判決之附件，以下簡稱附圖）所示。本院審酌該分割方
      法是將系爭土地分歸原告單獨所有及由被告2人繼續保持
      共有，已消滅原告與被告2人間之共有關係，且無耕地遭
      細分之情形；又各共有人分得之土地，與其耕作現況相符
      ，且均有既成田埂可對外通行，未有形成袋地情形（如履
      勘現場之照片所示）；再原告與被告2人均同意以此方法
      為分割，故認為該分割方法應屬適當，爰判決如主文第一
      項所示。
  四、末按分割共有物之訴，本質上並無訟爭性，兩造本可互換
      地位。本件原告起訴雖於法有據，但被告之應訴實因訴訟
      性質所不得不然，本院認為訴訟費用由敗訴當事人負擔，
      顯失公平，而應由兩造依其應有部分之比例分擔，較為公
      允，爰諭知如主文第二項所示。
參、訴訟費用負擔之依據：民事訴訟法第80條之1。
中　　華　　民　　國　　96　　年　　7 　　月　　16　　日
                  民事第三庭    法  官  游文科
正本係照原本作成。
如對本判決上訴，須於判決送達後20日內向本院提出上訴狀。
中　　華　　民　　國　　96　　年　　7 　　月　　16　　日
                                書記官  謝坤冀
附表：
土地標示：台中縣霧峰鄉○○段165-2地號
┌──┬────┬─────────┐
│編號│ 共有人 │    應有部分      │
├──┼────┼─────────┤
│  1 │ 載吉隆 │     2分之1       │
├──┼────┼─────────┤
│  2 │ 甲○○ │     4分之1       │
├──┼────┼─────────┤
│  3 │ 乙○○ │     4分之1       │
└──┴────┴─────────┘
